臺灣高等法院民事判決
                                    108年度重上字第463號
上  訴  人  陳雅梅

訴訟代理人  沈昌錡律師（法扶律師）
視同上訴人  陳克昌
被 上訴 人  吳承漢
訴訟代理人  劉仁閔律師
            林  立律師
            邱柏越律師

上列當事人間侵權行為損害賠償事件，上訴人對於中華民國108
年4月17日臺灣臺北地方法院104年度訴字第4626號第一審判決提
起上訴，本院於108年12月10日言詞辯論終結，判決如下：
    主  文
原判決(除確定部分外)關於命上訴人及視同上訴人連帶給付逾新
臺幣壹佰參拾玖萬壹仟壹佰伍拾貳元本息，及該部分假執行之宣
告，暨訴訟費用之裁判均廢棄。
上開廢棄部分，被上訴人在第一審之訴及假執行之聲請均駁回。
其餘上訴駁回。
第一(除確定部分外)、二審訴訟費用由被上訴人負擔百分之八十
，餘由上訴人及視同上訴人連帶負擔。
    事實及理由
壹、程序方面：
一、按民法第275條規定連帶債務人中之一人受確定判決， 而其
    判決非基於該債務人之個人關係者，為他債務人之利益，亦
    生效力，故債權人以各連帶債務人為共同被告提起給付之訴
    ，被告一人提出非基於其個人關係之抗辯有理由者，對於被
    告各人即屬必須合一確定， 自應適用民事訴訟法第56條第1
    項之規定（最高法院33年上字第4810號判例意旨參照）。
二、原審為上訴人與原審共同被告陳克昌（下稱其名）連帶給付
    之判決，上訴人不服提起上訴，提出非基於個人關係之抗辯
    ，其上訴之效力形式上有利於陳克昌，依前揭說明，陳克昌
    雖未上訴，視同已提起上訴為視同上訴人，合先敘明。
貳、實體方面：
一、被上訴人主張：陳克昌於民國103年5月12日9時許，駕駛車
    牌號碼000-00號之營業用小客車（下稱系爭計程車）搭載上
    訴人，行經臺北市松仁路與松仁路95巷交岔路口（下稱事故
    地點）時，在設有禁止臨時停車標線處，未緊靠道路右側，
    又未顯示暫停之燈號下，即讓上訴人開啟右側後車門，撞及
    同向後方由伊騎乘車牌號碼000-000普通重型機車（下稱系
    爭機車)左剎車桿(下稱系爭事故)，受有左手指開放性骨折
    、中指指節粉碎性骨折、左手三四指基部撕裂傷之傷害（下
    稱系爭傷害），致左手食指之末關節不能屈伸、近位指節間
    關節彎曲不全，經判定第14級之永久失能。伊因系爭事故受
    有醫療費用新臺幣（下同）1萬7,759元、看護費用1萬元、
    交通費用5,550元、減損勞動能力723萬5,550元及精神慰撫
    金20萬元共746萬8,859元，爰依民法第184條第1項前段、第
    185條第1項、第191條之2、第193條第1項、第195條第1項規
    定，請求上訴人及陳克昌連帶給付746萬8,859元，其中214
    萬8,151元自起訴狀繕本送達翌日起、其餘532萬0,708元自
    擴張聲明暨綜合辯論意旨狀繕本送達翌日起，均至清償日止
    之法定遲延利息（被上訴人就原審駁回超過上開金額部分之
    請求未聲明不服，不在本件審理範圍）。
二、上訴人及陳克昌則以：刑事判決認定之事實不爭執。惟就勞
    動能力減損部分，臺北榮民總醫院（下稱榮總）之函覆未見
    神經內科醫師參與鑑定，且內容矛盾，不足證明被上訴人勞
    動能力減損之程度，應以勞工保險失能給付標準附表之失能
    給付薪資日數換算失能比例為3.3%（14等級職業傷病失能給
    付60日÷第1級職業傷病全殘賠付1,800日＝3.3%），且被上訴
    人將非屬經常性給付部分列為薪資，亦不合理；交通費用部
    分，伊不爭執103年5月12日及14日兩次車資共550元，然被
    上訴人非下肢受有損害影響其行動能力，應無搭乘計程車之
    必要，其餘車資部分即無所據；另被上訴人請求之精神慰撫
    金過高。再者，陳克昌非貿然煞停，且上訴人向後方查看後
    方開啟車門，卻於開啟車門瞬間與被上訴人發生碰撞，被上
    訴人謂其車速不到10公里已有可疑；況其見路邊有計程車臨
    時停車，車頂載客燈號熄滅，應可預見後座有乘客開門下車
    之可能，卻無足夠時間停車待違規車輛駛離或採取防免或迴
    避之手段，顯見有超速、疏未注意車前狀況等情，就系爭事
    故之發生與有過失等語置辯。
三、原審判決上訴人與陳克昌應連帶給付被上訴人746萬8,859元
    ，及其中214萬8,151元部分，陳克昌自104年7月25日起至清
    償日止、上訴人自104年8月7日起至清償日止，暨其中532萬
    0,708元部分自107年3月22日起至清償日止，均按年息5%計
    算之利息，並駁回被上訴人其餘之訴。上訴人就原判決對其
    不利部分不服，提起上訴，聲明：㈠原判決不利於上訴人部
    分廢棄。㈡上開廢棄部分，被上訴人在第一審之訴及假執行
    之聲請均駁回。陳克昌亦為相同之聲明。被上訴人答辯聲明
    ：上訴駁回。
四、兩造不爭執事項（本院卷第104至105頁，並由本院依相關卷
    證為部分文字修正）：
  ㈠被上訴人騎乘系爭機車行經事故地點時，遭系爭計程車右後
    車門撞擊機車左剎車桿，致受系爭傷害，經原法院刑事庭10
    4年度審交簡字第364號判決，認定陳克昌犯業務過失傷害罪
    ，處有期徒刑5月、上訴人犯過失傷害罪，處有期徒刑4月確
    定。
  ㈡上訴人及陳克昌就被上訴人支出醫療費用1萬7,759元、看護
    費1萬元、103年5月12日及14日車資共550元部分不爭執。
五、被上訴人主張其因陳克昌臨時停車及上訴人貿然開門之過失
    行為受有系爭傷害，請求渠等負侵權行為連帶賠償責任；上
    訴人固不否認有侵權行為之事實，惟以前詞置辯。本件經依
    民事訴訟法第463條準用同法第270條之1第1項第3款規定，
    整理並協議簡化爭點後，兩造同意就本院108年7月30日準備
    程序中，兩造協議簡化之爭點為辯論範圍（本院卷第105頁
    ）。茲就兩造之爭點及本院之判斷，分述如下：
  ㈠被上訴人得請求賠償之金額若干？
  ⒈按因故意或過失，不法侵害他人之權利者，負損害賠償責任
    。不法侵害他人之身體或健康者，對於被害人因此喪失或減
    少勞動能力或增加生活上之需要時，應負損害賠償責任。民
    法第184條第1項前段、第193條第1項定有明文。
  ⒉查，被上訴人因上訴人及陳克昌之過失行為，致受系爭傷害
    ，經原法院刑事庭104年度審交簡字第364號判決有罪，陳克
    昌犯業務過失傷害罪，處有期徒刑5月、上訴人犯過失傷害
    罪，處有期徒刑4月確定部分不爭執(如㈠)，堪以採信。則
    被上訴人請求上訴人及陳克昌負共同侵權行為之賠償責任，
    即屬有據。其中被上訴人支出醫療費用1萬7,759元、看護費
    1萬元、103年5月12日及14日車資共550元部分，不爭執(如
    ㈡)。茲就有爭議之賠償額分述如下：
    ①交通費：被上訴人於103年5月21、28日、6月11、23日、7
      月7日、8月4日、9月1日、10月6日、11月10、24日就診，
      往返車資合計5,000元，有計程車收據、台大醫院門診收
      據在卷足稽(附民卷第13至22、29至35頁)，看診與搭車時
      間吻合，參酌系爭傷害不宜在大眾交通工具上推擠或觸碰
      ，自應認屬必要之交通支出，加上不爭執之550元，合計5
      ,550元，應予准許。
    ②減少勞動力損失：
      ⑴薪資部分：被上訴人103年度綜合所得為1,451,127元，
        有103年度綜合所得稅各類所得資料清單(附民卷第36頁
        、原審卷一第237頁)，參酌台灣國際商業機器股份有限
        公司(下稱IBM公司)檢送102年11月至106年3月期間給付
        明細，包含Chinese New Year Bonus（年終獎金）、 S
        ales Commission（激勵獎金）、A Plan For Life（運
        動金補助）、Dividend Payment（紅利）、ERBP Bouns
        （員工推薦獎金），參酌勞動部勞工保險局以永久失能
        當月起前6個月平均投保薪資為給付標準(附民卷第8頁)
        ，被上訴人於103年5月12日發生系爭事故，當月薪資為
        135,155元、往前依序為79,911元、106,700元、182,51
        9元、178,919元、82,186元，平均月薪為127,565元(計
        算式：[135,155+79,911+106,700+182,519+178,919+82
        ,186]/6)，其中Chinese New Year Bonus（年終獎金）
        103年至106年每年1月發放、「Sales Commission（激
        勵獎金）102年11月至106年3月每月均有、A Plan For 
        Life（運動金補助）103年至106年每年2月發放、Divid
        end Payment（紅利）103至105年每年8月發放(原審卷
        一第247頁正反面)，均固定性、經常性之給付，自屬勞
        力給付對價之工資，至於ERBP Bouns（員工推薦獎金）
        103年7月給付，該月並未計入平均工資計算期間，是被
        上訴人以103年度所得1,451,127元平均每月工資120,92
        7元(計算式：1,451,127/12，附民卷第39頁)為計算基
        礎，並無不可。
      ⑵勞動能力減損比例部分：
        ㊀鑑定部分：兩造合意指定由榮總鑑定（原審卷一第57
          、59頁），並確認鑑定事項「⑴請以台灣大學醫學院
          附設醫院原告之病歷，就原告因傷所受之左手食指末
          指節不能屈伸失能，是否已達永久或難以回復之程度
          ？⑵原告因傷所受之左手食指末指節不能屈伸失能情
          形，致原告勞動能力減損之比率？⑶原告因傷所受左
          手食指末指節不能屈伸失能情形，是否構成勞工保險
          失能給付標準附表(原判決誤繕為勞工保險殘廢給付
          標準表)失能項目L11-60手指機能失能之第14等級殘
          廢程度之標準（一手食指之末關節不能屈伸者）？⑷
          請以台灣大學醫學院附設醫院原告病歷中103年5月手
          術前後之病歷資料，說明原告吳承漢當時左手手指術
          前疼痛指數為數字疼痛強度量表（Numerical Rating
           Scale）十級量表中何等級？是否有手術後左手食指
          截肢之風險？⑸就醫學上的報告與經驗，能否提供食
          指占全手完整活動功能之比例大致為何？」等項目為
          鑑定（原審卷一第101頁），榮總於107年2月14日以
          北總復字第1072000011號函覆鑑定結果(下稱鑑定報
          告)為：「⑴依據106年10月27日鑑定結果，距受傷時
          間已達三年，且主動彎曲角度喪失20%，吳君之左手
          食指末指節不能屈伸失能，有達難以回復之程度。⑵
          依據106年10月27日鑑定結果，吳君勞動能力減損之
          比率約20-30%。⑶依勞工保險失能給付標準附表(鑑定
          報告誤繕為勞工保險殘廢給付標準表)失能項目L11-6
          0手指機能失能之第14等級殘廢程度之標準，為一手
          食指之末關節不能屈伸者，意指遠端指節間關節完全
          強直之狀態，吳君未達此標準。⑷依台灣大學醫學院
          附設醫院之急診病歷（103年5月12日）檢傷資料顯示
          疼痛指數為十級量表中的第八級；是否有手術後食指
          截肢之風險，並無法由該病歷得知。⑸就醫學上的經
          驗，手部每根手指的功能貢獻；大拇指約占40%，食
          指約占20%」等語（原審卷一第128頁）。被上訴人據
          以主張勞動能力減損25%。
        ㊁惟上開鑑定報告並未闡述被上訴人勞動能力減損約20-
          30%之數據分析，榮總嗣以107年11月9日函補充說明
          ：就醫學上之報告及經驗，食指主動彎曲角度喪失20
          %影響全手活動功能之比率約為20%~40%，評量標準是
          根據功能性能力評量法，依個案描述工作職務內容，
          由工作內容與工作時間比例推估整體對個案工作潛能
          造成之影響約20%~30%。被上訴人鑑定當日口述之工
          作內容與原任職工作所提供大致相同，最主要著重在
          電腦操作，及工作需求之交際應酬(如高爾夫運動)等
          語(原審卷一第272頁反面)。足見評量失能主要以被
          上訴人鑑定當日之口述及IBM公司提供之職務內容為
          斷，判定雖未達第14級失能等級，勞動能力減損亦達
          20%~30%。惟被上訴人任職IBM公司之電子暨製造業銷
          售業務代表，從事「⒈分析客戶的業務發展、產業動
          態，發展業務需求。⒉維護客戶關係，隨時掌握客戶
          需求，向客戶提案簡報，引薦本公司的產品、技術等
          資訊。⒊向客戶進行報價、商業談判、協調，包括工
          作說明書與合約內容準備與協商。⒋與內部跨部門同
          仁溝通協作，包括就客戶交易進行內部各項評估、審
          閱與取得核准。⒌參與部門會議、教育訓練等」（原
          審卷一第245頁），且IBM公司亦函稱「本公司為全球
          性的資訊科技服務業，銷售業務客戶代表之主要工作
          目標係爭取與客戶簽約，其日常需大量使用電腦進行
          各項工作，包括使用各種公司內部電腦系統進行日常
          業務、使用電子郵件進行內部與外部溝通協調，以及
          使用文書處理軟體進行各類電子文件的製作等，該事
          故對當事人應有一定程度之影響」等語（原審卷一第
          246頁），故被上訴人電腦操作固屬必要，而商業談
          判、分析與銷售，公司內之會議、教育訓練、溝通、
          協調…亦有必要，打高爾夫等運動、文康活動在所難
          免，並非全仰賴電腦之操作；且「手指機能失能」依
          勞工保險失能給付標準附表由嚴重之「手指喪失機能
          」至輕微「手指末關節不能屈伸」，殘廢等級自第五
          級至第十五級，被上訴人依勞工保險局之認定，已屬
          接近最輕微之十四等級，對照鑑定報告所述：食指占
          全手活動功能約略為20%，被上訴人單手食指末端單
          一指節彎曲角度喪失20%，應有80%之彎曲角度尚存，
          影響全手活動功能應更為輕微，何況被上訴人已能彈
          奏吉他，並參與體能活動，有上訴人提出且為被上訴
          人不爭執之臉書活動相片可參(本院卷第213至219頁)
          ，左手食指能按琴弦彈奏而不走音，則對較不費勁之
          電腦操作，當已應付自如。則鑑定報告所稱被上訴人
          左手食指單一指節未達14級失能程度，卻認其因此受
          有勞動能力減損比例達20%~30%，尚嫌過高。斟酌食
          指占全手功能約20%，手部在本件鑑定基於工作之功
          能性失能比例約20%，則被上訴人勞動能力減損比例
          應為4%(20%X20%)。
        ㊂從而，被上訴人71年9月27日生，以年薪1,451,127元
          ，自系爭事故發生時（即103年5月12日）起至法定強
          制退休年齡65歲時止（即136年9月26日），尚可工作
          之期間為33年4個月14日，依霍夫曼式計算法扣除中
          間利息（首期給付不扣除中間利息）計算一次性請求
          勞動能力減損之金額為1,157,843元【計算方式為：
          依霍夫曼式計算法扣除中間利息（首期給付不扣除中
          間利息）核計其金額為1,157,843元【計算方式為：5
          8,045×19.00000000+(58,045×0.00000000)×(20.0000
          0000-00.00000000)=1,157,843.0000000000。其中19
          .00000000為年別單利5%第33年霍夫曼累計係數，20.
          00000000為年別單利5%第34年霍夫曼累計係數，0.00
          000000為未滿一年部分折算年數之比例(137/366=0.0
          0000000)。採四捨五入，元以下進位】。
    ③精神慰撫金部分：按不法侵害他人之身體、健康、名譽、
      自由、信用、隱私、貞操，或不法侵害其他人格法益而情
      節重大者，被害人雖非財產上之損害，亦得請求賠償相當
      之金額，民法第195條第1項前段定有明文。又法院於酌定
      慰撫金數額時，應斟酌加害人與被害人雙方之身分、資力
      與加害程度，及其他各種情形核定之。所謂「相當之金額
      」，應以實際加害情形與其名譽影響是否重大，及被害人
      之身分地位與加害人經濟狀況等關係定之(最高法院51年
      台上字第223號判例、47年台上字第1221號判例意旨參照)
      。本件被上訴人因系爭事故受有系爭傷害，且已部分失能
      ，身心受創自屬當然，請求精神慰撫金即有所本。而上訴
      人及陳克昌之過失為致生系爭傷害，即應負賠償之責，爰
      審酌兩造之家庭、經濟、教育、資力等一切情狀，認被上
      訴人請求非財產上損害賠償20萬元為適當。
  ⒊綜上，被上訴人得請求1,391,152元(計算式：醫療費17,759
    元+看護費10,000元+交通費5,550元+勞動能力減損1,157,84
    3元+慰撫金200,000元)。
  ㈡被上訴人是否與有過失？
  ⒈按損害之發生或擴大，被害人與有過失者，法院得減輕賠償
    金額，或免除之。民法第217條第1項有明文。
  ⒉查，事故地點設有禁止臨時停車標線之紅色實線，陳克昌在
    該處臨時停車及上訴人未注意後方來車即貿然開門碰繫系爭
    機車致釀系爭傷害，自無免過失侵權責任。被上訴人騎乘系
    爭機車自系爭計程車右側穿越，如無瞬間被開啟之車門碰到
    ，亦不會與系爭計程車有何接觸，況被上訴人並無倒地，系
    爭機車及系爭計程車亦無撞擊毀損，不足認被上訴人行車超
    速或未注意車前狀況。上訴人未舉證以實其說，所稱被上訴
    人與有過失，並無可取。
六、綜上所述，被上訴人依民法第184條第1項前段、第185條第1
    項、第191條之2、第193條第1項、第195條第1項規定，請求
    上訴人及陳克昌連帶給付139萬1,152元，並自起訴狀繕本送
    達翌日即陳克昌自104年7月25日起、上訴人自104年8月7日
    起均至清償日止，按年息百分之5計算之利息等部分，洵屬
    有據，應予准許；逾此部分之請求，為無理由，應予駁回。
    從而原審就超過上開應予准許部分，為上訴人及陳克昌敗訴
    之判決，自有未洽，上訴意旨指摘原判決此部分不當，求予
    廢棄改判，為有理由，爰由本院廢棄改判如主文第二項所示
    。至於上開應准許部分，原審為上訴人及陳克昌敗訴之判決
    ，並無不合。上訴意旨仍執陳詞，指摘原判決此部分不當，
    求予廢棄改判，為無理由，應駁回其上訴。
七、本件事證已臻明確，兩造其餘之攻擊或防禦方法及所用或聲
    請調查之證據，經本院斟酌後，認為均不足以影響本判決之
    結果，爰不逐一論列，併此敘明。
八、據上論結，本件上訴為一部有理由、一部無理由，依民事訴
    訟法第450條、第449條第1項、第79條、第85條第2項，判決
    如主文。
中　　華　　民　　國　　108 　年　　12　　月　　31　　日
                  民事第四庭    
                      審判長法  官  傅中樂
                            法  官  管靜怡 
                            法  官  周祖民 
正本係照原本作成。
上訴人不得上訴。
被上訴人如不服本判決，應於收受送達後20日內向本院提出上訴
書狀，其未表明上訴理由者，應於提出上訴後20日內向本院補提
理由書狀（均須按他造當事人之人數附繕本）上訴時應提出委任
律師或具有律師資格之人之委任狀；委任有律師資格者，另應附
具律師資格證書及釋明委任人與受任人有民事訴訟法第466 條之
1第1項但書或第2項（詳附註）所定關係之釋明文書影本。如委
任律師提起上訴者，應一併繳納上訴審裁判費。
中　　華　　民　　國　　108 　年　　12　　月　　31　　日

  　　　　　　　　　　　　　書記官  劉文珠   
附註：
民事訴訟法第466條之1（第1項、第2項）：
對於第二審判決上訴，上訴人應委任律師為訴訟代理人。但上訴
人或其法定代理人具有律師資格者，不在此限。
上訴人之配偶、三親等內之血親、二親等內之姻親，或上訴人為
法人、中央或地方機關時，其所屬專任人員具有律師資格並經法
院認為適當者，亦得為第三審訴訟代理人。